臺灣嘉義地方法院刑事判決　　　　　　　　　　　　　九十二年度訴字第五五九號
　　公　訴　人　臺灣嘉義地方法院檢察署檢察官
　　被　　　告　甲○○
　　指定辯護人　張巧妍律師
右列被告因違反槍砲彈藥刀械管制條例案件，經檢察官提起公訴（九十二年度偵字第
七一○六號），本院判決如左：
    主  文
甲○○未經許可，製造可發射子彈具有殺傷力之土造霰彈槍，處有期徒刑貳年柒月，
併科罰金新台幣壹拾萬元，罰金如易服勞役，以新台幣玖佰元即銀元佰元折算壹日
。扣案如附表一所示之土造霰彈槍壹把及制式霰彈顆，以及如附表二所示之物，均
沒收。
    事  實
一、甲○○前於民國八十八年間因違反槍砲彈藥刀械管制條例案件，經本院於八十九
    年一月四日以八十八年度訴字第七○九號判決判處免刑確定。而其係鄒族原住民
    ，明知可發射子彈具有殺傷力之土造霰彈槍及制式霰彈分別屬於槍砲彈藥刀械管
    制條例所列管之槍砲、彈藥，未經許可，不得製造、持有，竟意圖營利，於九十
    二年二月間某日某時許，在其位於嘉義縣阿里山鄉茶山村一鄰一九號住處山區所
    搭建之工寮內，以其所有如附表二所示之工具，製造如附表一編號一所示可發射
    子彈具有殺傷力之土造霰彈槍一把（槍枝管制編號為：0000000000號
    ），以作為販賣之用；另甲○○於九十二年七月間某日，在嘉義縣阿里山鄉星美
    村山上某狩獵之工寮內，拾獲如附表一編號二所示具殺傷力之制式霰彈六顆，竟
    未經許可予以持有。嗣於九十二年十月二十九日上午十時許，在其上開住處山區
    所搭建之工寮內，為警當場查獲，並扣得甲○○所有如附表一編號一、二所示之
    土造霰彈槍一把及制式霰彈四顆（原有六顆，二顆業經甲○○於九十二年八月間
    在嘉義縣阿里山鄉狩獵時用罄，剩四顆，再於鑑定時試射一顆，尚餘三顆），以
    及其所有如附表二所示製造土造霰彈槍之工具，始偵知上情。
二、案經臺南縣警察局玉井分局報請臺灣嘉義地方法院檢察署檢察官偵查起訴。
    理  由
一、訊據被告甲○○對於右揭犯罪事實除辯稱伊製造如附表一編號一之土造霰彈槍一
    把應有槍砲彈藥刀械管制條例第二十條之適用；且舉重以明輕，持有子彈自亦有
    該條之適用云云外，餘均據其迭次於警訊、偵查中及本院審理時坦承不諱，並有
    本案查獲時所拍攝被告上開住處山區所搭建之工寮照片十四幀附卷（見警卷第一
    六至二二頁），及其所有如附表一編號一、二所示之土造霰彈槍一把、制式霰彈
    四顆，以及其所有如附表二所示製造土造霰彈槍之工具等物扣案可資佐證。而上
    開扣案之土造霰彈槍一把、制式霰彈四顆經鑑定後，其鑑定結果分別見如附表一
    所示，認均具有殺傷力，且屬於槍砲彈藥刀械管制條例所列其他可發射子彈具有
    殺傷力之槍枝、子彈，有內政部警政署刑事警察局九十二年十二月二十三日刑鑑
    字第○九二○二一一二四二號槍彈鑑定書一份在卷可稽（見本院卷第三二至三七
    頁），是被告此部分之自白核與事實相符，足以採信，則被告製造土造霰彈槍及
    持有制式霰彈之事實，均堪以認定。
二、至被告上開辯稱部分，經查：
（一）按九十年十一月十四日修正公布之槍砲彈藥刀械管制條例第二十條第一項固規
      定：「原住民未經許可，製造、運輸或持有自製之獵槍或漁民未經許可，製造
      、運輸或持有自製之漁槍供作生活工具之用者，處新臺幣二萬元以下罰鍰，本
      條例有關刑罰之規定，不適用之」。又依該條修正立法理由：「原住民使用獵
      槍是有其生活上之需要，以法律制裁持有生活必需品之行為，是對原住民人權
      之嚴重傷害。因此，原住民持有獵槍者只要登記即可合法，而未經登記者則以
      行政罰加以處罰，這不但符合行政程序法之規定，也保障了原住民基本之生活
      權益」，又該條例第二十條第一項所謂：「原住民製造、運輸或持有而供作生
      活工具之用之自製獵槍」自應解釋為：「原住民本於其文化傳統所形成之特殊
      習慣，專為其於生活中從事狩獵、祭典等活動使用，而以傳統方式所製造、運
      輸或持有之自製簡易獵槍」，故原住民本於其文化傳統所形成之特殊習慣，專
      為其於生活中所從事之狩獵活動為目的，而以傳統方法製造或持有簡易獵槍，
      即應有前揭規定之適用，不以恃狩獵為生或以狩獵為其生活主要內容者為限，
      始與立法本旨相契合；故修正後之槍砲彈藥刀械管制條例第二十條第一項規定
      ，係就原住民為生活上需要，觸犯本條例之罪者，僅處以行政罰，不再論以刑
      罰；惟就反面觀之，上開規定則係指原住民未經許可，所製造、運輸或持有自
      製之獵槍，若與原住民之生活有關，而供為生活上所需要之工具者，僅得處以
      新台幣二萬元以下之罰鍰；否則，仍應適用該條例有關刑罰之規定論罪科刑，
      換言之，以製造、運輸或持有自製之獵槍，係供作生活工具之用，而不得做為
      其他非法用途者為限。
（二）茲查被告甲○○係鄒族原住民，有其戶籍謄本乙份在卷足稽（見本院卷第五二
      頁）；被告製造如附表一編號一之土造霰彈槍並未經許可，且其目的係為缺錢
      而販賣乙情，業據其於警訊、偵查中及本院審理時供認甚詳（見警卷第三頁；
      偵查卷第八頁、第二七頁背面至第二九頁正面；本院九十二年度聲羈字第一一
      一號卷第六、七頁；本院卷第一二頁九十二年十二月二十六日訊問筆錄），則
      其目的既在販賣，顯與生活無關，亦與上述「供作生活工具之用」之意函未合
      ，尚難僅憑其係原住民，即率認其販賣自製之土造霰彈槍，亦屬原住民基於傳
      統習慣，專供捕獵維生之生活工具，而有槍砲彈藥刀械管制條例第二十條第一
      項規定之適用。況槍砲彈藥刀械管制條例第二十條第一項之規定，必原住民未
      經許可，製造、運輸或持有者，為自製之獵槍，並供作生活工具之用者，始有
      其適用；苟其製造、運輸或持有者，並非自製之獵槍，縱其係供作生活工具之
      用，亦無該條項之適用。又所謂「自製獵槍」，依內政部台內警字第八七七
      ０一一六六號函示意旨，係指原住民依傳統習慣專供捕獵維生之生活工具，由
      申請人自行獨力製造或與【非以營利為目的】之原住民在警察分局核准之報備
      地點協力製造完成，以逐次由槍口裝填黑色火藥於槍管內，打擊底火或他法引
      爆，將填充之射出物射出，非使用具有彈頭、彈殼及火藥之子彈者。另「射出
      物」，則係指供自製獵槍引爆槍管內火藥後發射之用，填充於槍管內，遠小於
      槍管內內徑之固體物，如玻璃、彈丸等，且【不含具有彈頭、彈殼及火藥之子
      彈】。本件被告所製造如附表一編號一所示之土造霰彈槍，機械性能良好，可
      擊發12 GAUGE之制式霰彈，已如前述，則姑不論被告製造上開土造霰彈槍之目
      的係為販賣他人，已與前揭自製獵槍【非以營利為目的】之意函不符，而被告
      所製造之該土造霰彈槍尚可擊發12 GAUGE之制式霰彈，亦與上揭自製獵槍【不
      含具有彈頭、彈殼及火藥之子彈】之意旨不合，顯見被告所製造如附表一編號
      一所示之土造霰彈槍，並非屬於槍砲彈藥刀械管制條例第二十條第一項所稱之
      「自製獵槍」，其行為自與該條例第二十條第一項所定之要件不合。至被告所
      辯其製造之上開土造霰彈槍係為販賣予其他原住民乙節，縱係屬實，亦與本院
      所認定之上情無涉，難資為其有利事實之認定，附此敘明。
（三）綜上說明，被告未經許可製造及持有其他可發射子彈具有殺傷力之土造霰彈槍
      ，顯非基於文化傳統所形成之習慣，專為其於生活中所從事之狩獵為目的，而
      以傳統方法製造或持有之槍枝，而非屬「供其生活所用」之工具甚明；且其所
      製造之上開土造霰彈槍，亦非屬槍砲彈藥刀械管制條例第二十條第一項所稱之
      「自製獵槍」，準此，尚難依槍砲彈藥刀械管制條例第二十條第一項之規定，
      諭知被告免刑之判決。從而，本件事證明確，被告未經許可製造、持有其他可
      發射子彈具有殺傷力之土造霰彈槍及制式霰彈之犯行，洵堪認定。
三、核被告甲○○所為，係犯槍砲彈藥刀械管制條例第十一條第一項之未經許可製造
    可發射子彈具有殺傷力之土造霰彈槍罪及同條例第十二條第四項之未經許可持有
    子彈罪。其製造上開土造霰彈槍後，復持有該槍枝，其持有之低度行為為製造之
    高度行為所吸收，不另論罪。又被告同時持有前揭制式霰彈六顆，係一故意行為
    侵害一法益，屬單純一罪。其所犯上開二罪間，有方法結果之牽連關係，為牽連
    犯，應從一重之未經許可製造可發射金屬具有殺傷力之土造霰彈槍罪處斷。又被
    告製造並持有上開土造霰彈槍之目的在於出售他人，雖非供生活工具之用，然其
    並未持之侵害他人，亦未持之犯案，且其長期生活於山區，法律常識有限，再酌
    以原住民並無其他技藝，被告在該特殊環境下不慎觸法，所為情輕法重，且被告
    到庭均坦承犯行，態度良好，其犯罪情狀尚可憫恕，縱科以法定最低度刑猶嫌過
    重，爰依刑法第五十九條之規定減輕其刑。爰審酌被告前於八十八年間即因製造
    違反槍砲彈藥刀械管制條例案件，經本院於八十九年一月四日以八十八年度訴字
    第七○九號判決判處免刑確定，竟又基於販賣他人槍枝之目的製造如附表一編號
    一所示之土造霰彈槍，惟未曾供非法用途，影響社會治安甚微及其智識程度、犯
    罪之動機、目的、手段、生活狀況、犯後坦承犯行，尚有具體悔過之態度等一切
    情狀，量處如主文所示之刑，並就併科罰金部分諭知易服勞役之折算標準，以資
    懲儆。公訴人具體求處五年以上之有期徒刑，並併科新臺幣五十萬元之罰金，猶
    嫌過重，附此敘明。扣案如附表一編號一、二所示之土造霰彈槍一把及制式霰彈
    三顆，均具殺傷力，且均為違禁物，均應依刑法第三十八條第一項第一款規定宣
    告沒收（按物之能否沒收，應以裁判時為準。本案判決時，如附表一編號二之制
    式霰彈其中一顆，經送鑑實際試射，雖認具殺傷力，惟該等試射所餘之物，已喪
    失子彈效用，不再具有殺傷力，不屬於違禁物，自無庸宣告沒收，附此說明）。
    另如附表二所示製造土造霰彈槍之工具，係被告所有供本案犯罪所用之物，業據
    其供明在卷（見本院卷第六八頁九十三年二月二十五日審判筆錄），爰依刑法第
    三十八條第一項第二款宣告沒收。
四、公訴意旨另以：被告甲○○基於概括之犯意，自九十二年二月間某日起，未經許
    可，在其位於嘉義縣阿里山鄉茶山村一鄰一九號住處山區所搭建之工寮內，以如
    附表二所示之工具，連續製造可發射子彈具有殺傷力之土造霰彈槍四把後，於高
    雄縣境內，將上開四把土造霰彈槍以每把新臺幣五千至一萬五千元之代價，販賣
    予姓名年籍不詳之成年男子，因認被告此部分亦涉有違反槍砲彈藥刀械管制條例
    第十一條第一項之未經許可製造可發射子彈具有殺傷力之土造霰彈槍罪嫌云云。
    公訴人認被告涉犯上開罪嫌，無非係以被告之自白為其依據。經查：
（一）按犯罪事實應依證據認定之，無證據不得推定其犯罪事實；又不能證明被告犯
      罪或其行為不罰者，應諭知無罪之判決，刑事訴訟法第一百五十四條、第三百
      零一條第一項分別定有明文。又被告之自白，不得作為有罪判決之唯一證據，
      仍應調查其他必要之證據，以查其是否與事實相符，同法第一百五十六條第二
      項亦有明文。是被告雖經自白，仍應調查其他必要之證據，以察其是否與事實
      相符，其立法目的乃欲以補強證據擔保自白之真實性；亦即以補強證據之存在
      ，藉之限制自白在證據上之價值。而所謂補強證據，則指除該自白本身外，其
      他足資以證明自白之犯罪事實確具有相當程度真實性之證據而言。雖其所補強
      者，非以事實之全部為必要，但亦須因補強證據與自白之相互利用，而足使犯
      罪事實獲得確信者，始足當之（最高法院七十四年臺覆字第一０號判例意旨參
      照）。
（二）本案被告販賣上開四把土造霰彈槍犯行之唯一證據，乃被告之自白，然按諸上
      開說明，仍應有其他補強證據而足以使被告上開犯罪事實獲得確信，始足為不
      利於被告之認定。今查，不惟未查獲該名姓名年籍不詳之成年男子（警訊中被
      告雖自承該姓名年籍不詳之成年男子係「阿杜」，然亦未查獲），甚且亦未扣
      得該已販出之四把土造霰彈槍，則是否確有其事，要非無疑？況縱認被告販賣
      上開四把土造霰彈槍乙情屬實，亦無何實據足認該四把土造霰彈槍與本案扣得
      之土造霰彈槍同係機械性能良好，且均具殺傷力之槍枝，是其所為是否違反槍
      砲彈藥刀械管制條例第十一條第一項之未經許可製造可發射子彈具有殺傷力之
      土造霰彈槍罪，亦有所疑；是本院認在無其他佐證下，即遽為被告不利之認定
      ，似嫌速斷而有可議，則本院經調查證據結果，除被告之自白外，並無其他積
      極證據足認被告確有為上開犯行，是此部分被告被訴犯罪部分不能證明，原應
      為無罪之諭知，惟公訴意旨認此部分與前揭有罪部分有連續犯、牽連犯之裁判
      上一罪關係，爰不另為無罪之諭知，附此敘明。
據上論斷，應依刑事訴訟法第二百九十九條第一項前段，槍砲彈藥刀械管制條例第十
一條第一項、第十二條第四項，刑法第十一條前段、第五十五條、第五十九條、第四
十二條第二項、第三十八條第一項第一款、第二款，罰金罰鍰提高標準條例第二條，
現行法規所定貨幣單位折算新台幣條例第二條，判決如主文。
本案經檢察官黃正雄到庭執行職務。
中　　　華　　　民　　　國　　九十三　　年　　　五　　　月　　　七　　　日
                                  臺灣嘉義地方法院刑事第五庭
                                      審判長  法  官
                                              法　官
                                              法  官
右正本證明與原本無異。
如不服本判決，應於收受送達後十日內向本院提出上訴狀（應附繕本）。
中　　　華　　　民　　　國　　九十三　　年　　　五　　　月　　　七　　　日
                                              書記官
附錄本案論罪科刑法條全文：
(1)槍砲彈藥刀械管制條例第十一條：
未經許可，製造、販賣或運輸第四條第一項第一款所稱其他可發射金屬或子彈具有殺
傷力之各式槍砲者，處五年以上有期徒刑，併科新臺幣一千萬元以下罰金。
未經許可，轉讓、出租或出借前項所列槍砲者，處三年以上十年以下有期徒刑，併科
新臺幣七百萬元以下罰金。
意圖供自己或他人犯罪之用，而犯前二項之罪者，處無期徒刑或七年以上有期徒刑，
併科新臺幣一千萬元以下罰金。
未經許可，持有、寄藏或意圖販賣而陳列第一項所列槍砲者，處一年以上七年以下有
期徒刑，併科新臺幣七百萬元以下罰金。
第一項至第三項之未遂犯罰之。
(2)槍砲彈藥刀械管制條例第十二條：
未經許可，製造、販賣或運輸子彈者，處一年以上七年以下有期徒刑，併科新台幣五
百萬元以下罰金。
未經許可，轉讓、出租或出借子彈者，處六月以上五年以下有期徒刑，併科新台幣三
百萬元以下罰金。
意圖供自己或他人犯罪之用，而犯前二項之罪者，處三年以上十年以下有期徒刑，併
科新台幣七百萬元以下罰金。
未經許可，持有、寄藏或意圖販賣而陳列子彈者，處五年以下有期徒刑，併科新台幣
三百萬元以下罰金。
第一項至第三項之未遂犯罰之。
附表一：
┌──┬───────┬─────────────────────────┐
│編號│槍彈          │鑑定文號及鑑定結果                                │
├──┼───────┼─────────────────────────┤
│一  │土造霰彈槍一把│一、文號：內政部警政署刑事警察局九十二年十二月二十│
│    │（槍枝管制編號│    三日刑鑑字第○九二○二一一二四二號槍彈鑑定書（│
│    │0000000000號）│　　見本院卷第三四頁）。                          │
│    │。            │二、鑑定結果：係土造霰彈槍，機械性能良好，可擊發12│
│    │      │    GAUGE制式霰彈，認具殺傷力。                   │
├──┼───────┼─────────────────────────┤
│二  │霰彈四顆（試射│一、文號：同前刑鑑字第○九二○二一一二四二號槍彈鑑│
│    │一顆，剩三顆）│　　定書（見本院卷第三五頁）。                    │
│    │              │二、認均係12 GAUGE之制式霰彈，認均具殺傷力。      │
└──┴───────┴─────────────────────────┘
附表二：
┌───┬─────────────────────┬────────┐
│編號　│ 品　　　　名　　　　　　　　　　　　　　 │數　　　　 量　 │
├───┼─────────────────────┼────────┤
│一　　│ 大型鑽孔機　　　　　　　　　　　　　　　 │　一台　　　　　│
├───┼─────────────────────┼────────┤
│二　　│ 鋸台　　　　　　　　　　　　　　　　　　 │　一台　　　　　│
├───┼─────────────────────┼────────┤
│三　　│ 電鋸　　　　　　　　　　　　　　　　　　 │　一台　　　　　│
├───┼─────────────────────┼────────┤
│四　　│ 刨木機　　　　　　　　　　　　　　　　　 │　一台　　　　　│
├───┼─────────────────────┼────────┤
│五　　│ 砂輪機　　　　　　　　　　　　　　　　　 │　一台　　　　　│
├───┼─────────────────────┼────────┤
│六　　│ 手提震動電鑽　　　　　　　　　　　　　　 │　一台　　　　　│
├───┼─────────────────────┼────────┤
│七　　│ 磨平機（磨鐵）　　　　　　　　　　　　　 │　二台　　　　　│
├───┼─────────────────────┼────────┤
│八　　│ 磨平機（磨木質）　　　　　　　　　　　　 │　一台　　　　　│
├───┼─────────────────────┼────────┤
│九　  │ 老虎夾　　　　　　　　　　　　　　　　　 │　一台　　　　　│
├───┼─────────────────────┼────────┤
│十　  │ 平面研磨輪　　　　　　　　　　　　　　　 │　二十二片　　　│
├───┼─────────────────────┼────────┤
│十一　│ 四吋平面砂布輪　　　　　　　　　　　　　 │　九片　　　　　│
├───┼─────────────────────┼────────┤
│十二　│ 安全切斷砥石　　　　　　　　　　　　　　 │　十一片　　　　│
├───┼─────────────────────┼────────┤
│十三　│ 鑽尾　　　　　　　　　　　　　　　　　　 │　二十五支　　　│
├───┼─────────────────────┼────────┤
│十四　│ 撞針　　　　　　　　　　　　　　　　　　 │　二十二粒　　　│
├───┼─────────────────────┼────────┤
│十五　│ 尺規　　　　　　　　　　　　　　　　　　 │　一支　　　　　│
├───┼─────────────────────┼────────┤
│十六　│ 霰彈槍膛　　　　　　　　　　　　　　　　 │　十四支　　　　│
├───┼─────────────────────┼────────┤
│十七　│ 撞針室　　　　　　　　　　　　　　　　　 │　九粒　　　　　│
├───┼─────────────────────┼────────┤
│十八　│ 槍托（成品）　　　　　　　　　　　　　　 │　二支　　　　　│
├───┼─────────────────────┼────────┤
│十九  │ 槍托（半成品）　　　　　　　　　　　　　 │　一支　　　　　│
├───┼─────────────────────┼────────┤
│二十  │ 板機　　　　　　　　　　　　　　　　　　 │　十八塊　　　　│
├───┼─────────────────────┼────────┤
│二十一│ 槍管　　　　　　　　　　　　　　　　　　 │　六把　　　　　│
├───┼─────────────────────┼────────┤
│二十二│ 槍機（半成品）　　　　　　　　　　　　　 │　一組　　　　　│
└───┴─────────────────────┴────────┘
